臺灣高等法院臺中分院民事裁定　100年度聲字第87號
聲　請　人　張正森
上列聲請人因與相對人張寶傳間確認抵押權存在事件，聲請訴訟
救助，本院裁定如下：
    主  文
聲請駁回。
聲請訴訟費用由聲請人負擔。
    理  由
一、按當事人因無資力支出訴訟費用而聲請訴訟救助者，關於無
    資力支出訴訟費用之事由，應提出可使法院信其主張為真實
    並能即時調查之證據，以釋明之，此觀民事訴訟法第109條
    第2項、第284條之規定自明。所謂無資力係指窘於生活，且
    缺乏經濟信用者而言，最高法院43年度台抗字第152號判例
    意旨闡釋綦明。又法院調查聲請人是否無資力支出訴訟費用
    ，專就聲請人提出之證據為之，如聲請人並未提出證據，或
    依其提出之證據，未能信其無資力支出訴訟費用之主張為真
    實，即應將其聲請駁回，並無派員調查之必要，最高法院26
    年滬杭字第34號判例意旨復可參照。
二、本件相對人在臺灣臺中地方法院（下稱台中地院）起訴主張
    其在訴外人蘇獎生前對蘇獎享有借款債權，蘇獎逝世
    後，蘇獎對其之借款債務，現由蘇獎之繼承人蘇中政等
    4人共同繼承；而聲請人曾陸續向蘇獎借款新台幣（下同
    ）3千萬元，並以聲請人所有座落台中市○○區○○段、學
    雅段之24筆土地設定本金最高限額181萬元及擔保債權總金
    額3千萬元之抵押權；經相對人聲請就上開2筆抵押債權及其
    從屬抵押權為強制執行，經台中地院核發執行命令（移轉命
    令），將蘇獎之繼承人對聲請人之18l萬元及3千萬元抵押
    債權及其從屬抵押權移轉予相對人，經相對人於民國（下同
    ）99年6月9日辦理登記完畢；惟，聲請人竟於99年6月4日具
    狀聲明異議，表示上開抵押權及抵押債權均係聲請人與蘇獎
    通謀而為虛偽之意思表示等情，而依強制執行法第120條
    規定，聲明求為確認第三人蘇中政等4人對聲請人有上開抵
    押權擔保之3千萬元債權存在之判決。經台中地院以99年度
    重訴字第347號判決相對人勝訴，聲請人提起上訴，並為本
    件訴訟救助之聲請。聲請意旨雖略以：聲請人現已老邁，且
    無工作，亦無存款，且聲請人名下雖有其他財產（台中市○
    ○區○○段、學雅段土地），惟實為他人所合資購買，而登
    記於聲請人名下，況亦遭相對人聲請強制執行在案，是聲請
    人除窘於生活外，對名下土地亦已無實質處分權，實無資力
    再支出本件訴訟費用，而聲請人本件上訴非顯無勝訴之望，
    爰依民事訴訟法第107條第1項、第109條第1、2項規定，提
    出訴訟救助之聲請，請求暫免繳納二審之裁判費云云。惟，
    查聲請人所提出之綜合所得稅各類所得資料清單、合夥契約
    書影本、執行命令影本等，尚不足以釋明其為無資力，參以
    原審99年度重訴字第347號確認抵押權存在乙案中兩造之攻
    防及所提出之訴訟資料及原審判決所認事實顯示，聲請人於
    登記為系爭24筆土地所有權人前後，乃實際從事投資理財之
    工作，並以系爭土地為擔保向訴外人曾健民、陳自然、陳許
    月順等人借款為理財之用，而於聲請人所提出之綜合所得稅
    各類所得資料清單均記載其各年度之收入極微之情形下，聲
    請人於原審亦能自費委任律師為訴訟代理人，應係有一定之
    隱藏資力及潛力，始可如此。又另依聲請人及原審證人陳許
    月順等人所述，如系爭24筆土地實際上確係陳許月順與他人
    所合資購買，而借名或信託登記於聲請人名下，為保障其權
    利，而虛偽登記三千萬元抵押權為擔保，則相對人對該三千
    萬元抵押債權主張權利，而對之強制執行，乃有害該借名人
    或信託人之權利，聲請人形式上為受不利判決之人，如為該
    借名人或信託人之利益，自應由其等出資藉聲請人之上訴為
    救濟，始為合理，聲請人以此主張自己無資力及籌資之能力
    ，自屬不實。綜上，聲請人徒以其形式上似已無資力及形式
    上對系爭24筆土地暫時已難處分，即主張已無籌措款項以支
    出訴訟費用之技能與信用，而聲請訴訟救助，自屬依法不合
    ，不能准許，應予駁回。
三、據上論結，本件聲請為無理由，爰依民事訴訟法第95條、第
    78條，裁定如主文。
中    華    民    國   100    年    8     月    18    日
                民事第三庭    審判長法  官  陳照德
                                    法  官  曾謀貴
                                    法  官  朱  樑
以上正本係照原本作成。
如不服本裁定應於裁定送達後10日內向本院提出抗告理由狀（須
按他造人數附具繕本），並繳納抗告裁判費新台幣1,000元。
                                    書記官  曾煜智
中    華    民    國   100    年    8     月    18    日
                                                      Ｓ